ACORDAO-COMPLETO-2474812

ACÓRDÃO 9844/2021 ATA 25/2021 - PRIMEIRA CÂMARA

VISTOS, relatados e discutidos estes autos de Tomada de Contas Especial instaurada pelo FNDE, em desfavor do Sr. Ivaldo Ferreira Almeida (CPF XXX.820.993-XX) , ex-Prefeito de Mirinzal/MA (gestão 2009/2012) , em face da omissão da prestação de contas dos recursos repassados ao referido Município em virtude do Programa Nacional de Transporte Escolar (PNATE) , nos exercícios de 2011 e 2012 (PNATE/2011 e PNATE/2012) ,
ACORDAM os Ministros do Tribunal de Contas da União, reunidos em sessão da Primeira Câmara, ante as razões expostas pelo Relator, em:
9.1 considerar revel o responsável Ivaldo Ferreira Almeida (CPF XXX.820.993-XX) , ex-Prefeito Municipal de Mirinzal/MA (gestão 2009/2012) , para todos os efeitos, dando-se prosseguimento ao processo, com fulcro no art. 12, § 3º, da Lei 8.443/1992;
9.2 julgar regulares com ressalva as contas do Sr. Ivaldo Ferreira Almeida, relativamente ao PNATE/2011 e ao PNATE/2012, dando-lhe quitação, com fulcro nos arts. 1º, inciso I, 16, inciso II, 18 e 23, inciso II, da Lei 8.443/1992, c/c os arts. 1º, inciso I, 208 e 214, inciso II, do Regimento Interno do TCU;
9.3 dar ciência desta deliberação ao Fundo Nacional de Desenvolvimento da Educação - FNDE e ao responsável; e
9.4 arquivar os presentes autos, com fundamento no art. 169, inciso III, do Regimento Interno do Tribunal.

Tomada de Contas Especial instaurado pelo FNDE/ME, em razão da omissão no dever de prestar contas recursos repassados à Prefeitura Municipal de Mirinzal/MA, na modalidade fundo a fundo, à conta do PNATE, nos exercícios de 2011 e 2012.

Primeira Câmara

Prefeitura Municipal de Mirinzal - MA.

3. Interessados/Responsáveis:
3.1. Interessado: Fundo Nacional de Desenvolvimento da Educação (00.378.257/0001-81).
3.2. Responsável: Ivaldo Ferreira Almeida (XXX.820.993-XX).

13.1. Ministros presentes: Walton Alencar Rodrigues (Presidente), Benjamin Zymler e Jorge Oliveira.
13.2. Ministro-Substituto convocado: Augusto Sherman Cavalcanti (Relator).
13.3. Ministro-Substituto presente: Weder de Oliveira.

AUGUSTO SHERMAN

Adoto, como relatório, excerto da instrução vazada à peça 66 destes autos, anuída pelo corpo diretivo da SecexTCE (peças 67 e 68) , e, em quota singela, pelo MP/TCU (peça 69) :
"INTRODUÇÃO
1.	Versam os autos acerca de tomada de contas especial instaurada pelo FNDE, em desfavor do Sr. Ivaldo Ferreira Almeida (CPF XXX.820.993-XX) , ex-Prefeito de Mirinzal/MA (gestão 2009/2012) , em face da omissão da prestação de contas dos recursos repassados ao Município de Mirinzal/MA em virtude do Programa Nacional de Transporte Escolar (PNATE) , nos exercícios de 2011 e 2012 (PNATE/2011 e PNATE/2012) , vigentes respectivamente de 1/1/2011 a 31/12/2011 e de 1/1/2012 a 31/12/2012, e cujos prazos finais para a apresentação da prestação de contas venceram ambos em 30/4/2013 (peça 1, p. 74-75) .
2.	Por oportuno, salienta-se que o PNATE/2011 e o PNATE/2012 tiveram por objeto a "transferência, em caráter suplementar, aos estados, ao Distrito Federal e aos municípios, de recursos financeiros destinados a custear a oferta de transporte escolar aos alunos educação básica pública, residentes em área rural, com o objetivo de garantir o acesso à educação", em conformidade com o art. 2° da Resolução CD/FNDE no 12, de 17/3/2011 (peça 50, p. 1) .
HISTÓRICO
3.	O presente processo foi objeto das seguintes instruções:
3.1.	A primeira instrução preliminar foi elaborada pela Secex/MG (peça 3) , a qual concluiu pela necessidade de realização da citação do responsável arrolado nestes autos. A mencionada proposta de encaminhamento contou com a anuência do Diretor da Secex/MG (peça 4) .
3.2.	Conforme consignado naquela instrução preliminar (peça 3, p. 3) , o prazo para prestar contas de ambos os programas se encerrou em 30/4/2013 (peça 1, p. 74-75) e, até aquela data, não fora confirmado o envio da prestação de contas ao FNDE. Assim, da análise dos documentos presentes nos autos, verifica-se que o Senhor Ivaldo Ferreira Almeida, Prefeito Municipal de Mirinzal/MA, no período de 2009-2012, era a pessoa responsável pela gestão dos recursos federais recebidos por meio do PNATE/2011 e do PNATE/2012 e, no entanto, não tomou as medidas para a devida prestação de contas, sendo, portanto, o responsável pelo prejuízo apurado nesta Tomada de Contas Especial.
3.3.	Cumpre esclarecer que, em consulta realizada à Procuradoria Federal no FNDE - PROFE emanou-se o entendimento, nos termos do Parecer 767/2008, de que para os casos de omissão a corresponsabilidade somente se aplica quando o prazo para prestação de contas recai sobre o mandato do Prefeito sucessor, desde que não adotadas as competentes medidas de resguardo ao erário (peça 1, p.77) .
3.4.	No caso em exame, não há que se falar em corresponsabilidade, visto que apesar do prazo para prestação de contas de ambos os programas se ter encerrado em 30/4/2013, durante o período de gestão do Senhor Amaury Santos Almeida, prefeito sucessor, este adotou as medidas legais de resguardo ao erário, conforme Representação protocolizada junto ao Ministério Público Federal (peça 1, p. 45-51) . A documentação em questão foi considerada suficiente pela Procuradoria Federal no FNDE - PROFE como comprovação da adoção das referidas medidas (peça 1, p. 77) . Por conseguinte, entendeu-se que o prefeito sucessor não deveria ser chamado a este processo.
3.5.	Posteriormente, foi elaborada uma nova instrução preliminar por parte da Secex/MG (peça 8) , devido à constatação de erro material em relação ao nome do responsável (nome correto: Ivaldo Ferreira Almeida) . Tal instrução propôs a renovação da citação do mencionado responsável, com a anuência do Diretor da Secex/MG (peça 9) , tendo sido a aludida citação autorizada por delegação de competência do Relator deste feito, Ministro-Substituto Augusto Sherman. A citação do responsável foi levada a cabo por meio dos ofícios de peças 25, 26 e 27, os quais foram recebidos pelo próprio responsável em 5/7/2018, conforme atestam os AR's (peças 30, 31 e 32) .
3.6.	Por oportuno, cabe ressaltar que o responsável foi citado em função da não comprovação da boa e regular aplicação dos recursos federais repassados ao município de Mirinzal/MA, pelo Programa Nacional de Apoio ao Transporte Escolar (PNATE) referente aos exercícios de 2011 e 2012, configurada por omissão no dever de prestar contas, conforme especificado à peça 8, p. 4-6.
3.7.	Transcorrido o prazo fixado, o responsável não compareceu ao processo, seja para apresentar as alegações de defesa, seja para recolher o débito indicado no ofício citatório, o que configura a sua revelia e autorizaria o prosseguimento do feito, nos termos do art. 12, §3º, da Lei 8.443/1992.
3.8.	Por sua vez, estando os autos na SecexTCE, foram juntadas ao processo as peças 33 e 34, por meio das quais o FNDE informou que fora apresentada no âmbito da Autarquia documentação a título de prestação de contas intempestiva do PNATE/2011 e do PNATE/2012.
3.9.	Em face dessa documentação comprobatória (peças 33 e 34) , numa terceira instrução preliminar (peça 36) , a qual contou com a anuência do Diretor e do Secretário desta unidade (peças 37 e 38) e com a autorização do Relator deste feito, Ministro-Substituto Augusto Sherman (peça 39) , foi proposta a realização de diligência ao FNDE, nos seguintes termos (peça 36, p. 9) :
33.	 Diante do exposto, submetemos os autos à consideração superior, propondo realizar diligência ao Fundo Nacional de Desenvolvimento da Educação, com fundamento nos artigos 10, § 1º, e 11 da Lei 8.443/1992 c/c o art. 157 do RI/TCU, para que, no prazo de 30 (trinta dias) , sejam encaminhados os seguintes documentos e informações com vistas ao saneamento e subsídio na análise da documentação enviada a título de prestação de contas do PNATE 2011 e PNATE 2012 no Município de Mirinzal/MA, conforme citado no Ofício 44614/Dimoc/Cotce/Cgapc/Difin/ FNDE.
34.	 Cópia de Nota Técnica a ser expedida em face da prestação de contas intempestiva do PNATE 2011 e PNATE 2012 (Município de Mirinzal/MA) , com informação conclusiva quanto à regularidade da aplicação dos recursos repassados, bem como informando o quantitativo de eventual débito constatado na análise.
3.10.	A aludida diligência foi levada a cabo por meio do OFÍCIO 29711/2020-TCU/Seproc (peça 40) , o qual foi recebido pelo FNDE em 29/6/2020 (peça 41) .
3.11.	Em resposta à mencionada diligência, o FNDE enviou os seguintes documentos técnicos:
a) PARECER Nº 429/2020/COATE/CGAME/DIRAE (peça 43, p. 9-11) , que trata da execução física do PNATE/2011;
b) NOTA TÉCNICA Nº 1948561/2020/DAESP/COPRA/CGAPC/DIFIN (peça 43, p. 3-8) , que trata da análise financeira do PNATE/2011;
c) PARECER Nº 430/2020/COATE/CGAME/DIRAE (peça 42, p. 9-11) , que trata da execução física do PNATE/2012;
d) NOTA TÉCNICA Nº 1948637/2020/DAESP/COPRA/CGAPC/DIFIN (peça 42, p. 3-8) , que trata da análise financeira do PNATE/2012.
3.12.	Por oportuno, deve-se ressaltar que o Exmo. Ministro-Substituto Augusto Sherman, Relator deste feito, assim se pronunciou por meio do Despacho de peça 39:
4. (...) a então Secex/MG promoveu o chamamento do sr. Ivaldo Ferreira Almeida, citando-o pela não comprovação da boa e regular aplicação do Pnate 2011 e 2012, tendo em vista sua omissão no dever de prestar as respectivas contas (peças 5, 10, 15, 18 25, 26 e 27) . Verifico, no entanto, que o chamamento do responsável deixou de incluir sua audiência por não haver transmitido a competente e suficiente documentação para que seu sucessor apresentasse tempestivamente prestação de contas de tais recursos, conforme orientação constante do item 9.5 do Acórdão 1792/2009-TCU-Plenário. (...) 
10. Deverá aquela unidade técnica, tão logo realizada a diligência, conceder oportunidade para que o sr. Ivaldo Ferreira Almeida possa manifestar-se acerca da nota técnica e informações encaminhadas pelo FNDE, ocasião que deverá ser aproveitada para também promover-se a audiência daquele responsável, a fim de que apresente razões de justificativa por não haver transmitido a competente e suficiente documentação para que seu sucessor apresentasse tempestivamente prestação de contas dos recursos que lhe foram confiados, quando à frente da Prefeitura Municipal de Mirinzal/MA, à conta do Programa Nacional de Apoio ao Transporte Escolar - Pnate relativo aos exercícios de 2011 e 2012. (grifos acrescidos) 
3.13.	A seguir, são resumidas a seguir as conclusões às quais o FNDE chegou mediante os documentos técnicos enviados a esta Corte (peças 42 e 43) :
PARECER Nº 429/2020/COATE/CGAME/DIRAE (peça 43, p. 10) , que trata da execução física do PNATE/2011:
3. CONCLUSÃO:
3.1. Tendo em vista o disposto neste Parecer e considerando que a execução do Programa não atendeu à totalidade dos dispositivos técnicos estabelecidos pela Resolução CD/FNDE nº 12/2011, haja vista os apontamentos constantes do item 2, que não evidenciam prejuízo ao erário, mas que demonstram impropriedades e/ou irregularidades que ensejam ressalva, sugerimos:
3.2. Aprovação com ressalvas da prestação de contas da Prefeitura Municipal de Mirinzal/MA referente ao exercício de 2011, no tocante à análise técnica de execução do Programa em razão de:
a) Não são disponibilizados documentos e informações pela Entidade Executora para CACS-FUNDEB realizar acompanhamento e análise das contas do PNATE. (grifos acrescidos) 
NOTA TÉCNICA Nº 1948561/2020/DAESP/COPRA/CGAPC/DIFIN (peça 43, p. 7) , que trata da análise financeira do PNATE/2011:
6. CONCLUSÃO
6.1. Diante do exposto, esta Autarquia manifesta-se pela suficiência da documentação apresentada para fins de aprovação das contas, tendo em vista o exposto no item 5. (grifos acrescidos) 
PARECER Nº 430/2020/COATE/CGAME/DIRAE (peça 42, p. 9-11) , que trata da execução física do PNATE/2012:
3. CONCLUSÃO:
3.1. Tendo em vista o disposto neste Parecer e considerando que a execução do Programa não atendeu à totalidade dos dispositivos técnicos estabelecidos pela Resolução CD/FNDE nº 12/2011, haja vista os apontamentos constantes do item 2, que não evidenciam prejuízo ao erário, mas que demonstram impropriedades e/ou irregularidades que ensejam ressalva, sugerimos:
3.2. Aprovação com ressalvas da prestação de contas da Prefeitura Municipal de Mirinzal/MA, referente ao exercício de 2012, no tocante à análise técnica de execução do Programa em razão de:
a) Atuação deficiente do Conselho de Controle Social;
b) Veículos do transporte escolar não cumprem requisitos de segurança exigidos pelo Código de Trânsito Brasileiro-CTB. (grifos acrescidos) 
NOTA TÉCNICA Nº 1948637/2020/DAESP/COPRA/CGAPC/DIFIN (peça 42, p. 7) , que trata da análise financeira do PNATE/2012:
6. CONCLUSÃO
6.1. Diante do exposto, esta Autarquia manifesta-se pela suficiência da documentação apresentada para fins de aprovação das contas, tendo em vista o exposto no item 5. (grifos acrescidos) 
3.14.	Especificamente no que se refere à ocorrência "Os veículos do transporte escolar não cumpriam requisitos de segurança exigidos pelo Código de Trânsito Brasileiro-CTB" (PNATE/2012; PARECER Nº 430/2020/COATE/CGAME/DIRAE; peça 42, p. 10) , verifica-se que o CACS-FUNDEB a registrou no Parecer Conclusivo relativo ao PNATE/2012 (peça 54) , mas não o fez no Parecer Conclusivo relativo ao PNATE/2011 (peça 55) . Por seu turno, não se localizou nos presentes autos ou no Sistema SiGPC do FNDE nenhum elemento comprobatório adicional em relação à mencionada ocorrência supostamente irregular.
3.15.	Por sua vez, para dar pleno cumprimento ao Despacho do Exmo. Ministro-Substituto Augusto Sherman, Relator deste feito (peça 39) , foi promovida a audiência do responsável Ivaldo Ferreira Almeida, a fim de que ele apresentasse razões de justificativa por não haver transmitido a competente e suficiente documentação para que seu sucessor apresentasse tempestivamente prestação de contas dos recursos que lhe foram confiados, quando à frente da Prefeitura Municipal de Mirinzal/MA, à conta do Programa Nacional de Apoio ao Transporte Escolar, exercícios de 2011 e 2012 (PNATE/2011 e PNATE/2012) .
3.16.	Ademais, aproveitou-se o mesmo ofício de audiência para conceder oportunidade para que o Sr. Ivaldo Ferreira Almeida pudesse se manifestar acerca das notas técnicas e dos pareceres encaminhados pelo FNDE por intermédio das peças 42 e 43, e, em particular, ouvi-lo em audiência também no que tange às seguintes ocorrências registradas pelo FNDE no PARECER Nº 429/2020/COATE/CGAME/DIRAE (peça 43, p. 10) e no PARECER Nº 430/2020/COATE/CGAME/DIRAE (peça 42, p. 10) , no sentido de que:
Não foram disponibilizados documentos e informações pela Entidade Executora para o CACS-FUNDEB realizar acompanhamento e análise das contas do PNATE (PNATE/2011; PARECER Nº 429/2020/COATE/CGAME/DIRAE; peça 43, p. 10) ;
Os veículos do transporte escolar não cumpriam requisitos de segurança exigidos pelo Código de Trânsito Brasileiro-CTB (PNATE/2012; PARECER Nº 430/2020/COATE/CGAME/DIRAE; peça 42, p. 10) .
4.	Por oportuno, cabe ressaltar que o responsável foi citado e ouvido em audiência, conforme detalhado a seguir:
4.1.	Citação (peça 8, p. 4-7) :
a) citar o Sr. Ivaldo Ferreira Almeida, CPF XXX.820.993-XX, ex-prefeito do município de Mirinzal/MA com fundamento nos arts. 10, § 1º, e 12, incisos I e II, da Lei 8.443/1992 c/c o art. 202, incisos I e II, do RI/TCU, para que, no prazo de 15 dias, apresente alegações de defesa e/ou recolha aos cofres do Fundo Nacional de Desenvolvimento da Educação as quantas a seguir, atualizadas monetariamente a partir das respectivas datas até a data do efetivo recolhimento e abatendo-se valores acaso já satisfeitos, nos termos da legislação vigente, em razão da seguinte conduta:
Conduta: não comprovação da boa e regular aplicação dos recursos federais repassados ao município de Mirinzal/MA, pelo Programa Nacional de Apoio ao Transporte Escolar - PNATE referente aos exercícios de/2011 e 2012, configurada por omissão no dever de prestar contas.
Dispositivos infringidos: art. 37, caput c/c o art. 70, parágrafo único, da Constituição da República Federativa do Brasil, art. 93 do Decreto-lei 200/67, art. 66 do Decreto 93.872/1986.
                      TRIBUNAL DE CONTAS DA UNIÃO	TC Processo 027.443/2017-5
	VALOR EM REAIS
	DATA

	3.108,93
	31/3/2011

	3.875,06
	29/4/2011

	3.875,06
	11/7/2011

	3.875,06
	29/7/2011

	3.875,06
	01/09/2011

	3.875,06
	30/09/2011

	3.875,06
	11/11/2011

	3.875,09
	30/11/2011

	3.434,63
	31/3/2011

	3.434,63
	29/4/2011

	3.434,63
	11/7/2011

	3.434,63
	29/7/2011

	3.434,63
	01/09/2011

	3.434,63
	30/09/2011

	3.434,63
	11/11/2011

	3.434,64
	30/11/2011

	118,44
	31/3/2011

	118,44
	29/4/2011

	118,44
	11/7/2011

	118,44
	29/7/2011

	118,44
	01/09/2011

	118,44
	30/09/2011

	118,44
	11/11/2011

	118,40
	30/11/2011

	2.946,10
	30/3/2012

	2.946,10
	26/4/2012

	2.946,10
	15/5/2012

	2.946,10
	28/6/2012

	2.946,10
	31/7/2012

	2.946,10
	31/8/2012

	2.946,10
	28/9/2012

	2.946,10
	31/10/2012

	2.798,06
	30/3/2012

	2.798,06
	26/4/2012

	2.798,06
	15/5/2012

	2.798,06
	28/6/2012

	2.798,06
	31/7/2012

	2.798,06
	31/8/2012

	2.798,06
	28/9/2012

	2.798,06
	31/10/2012

	14,80
	30/3/2012

	14,80
	26/4/2012

	14,80
	15/5/2012

	14,80
	28/6/2012

	14,80
	31/7/2012

	14,80
	31/8/2012

	14,80
	28/9/2012

	14,80
	31/10/2012

Valor atualizado até 18/1/2018: R$ 151.875,15 - (	Demonstrativo de débito presente na peça 7) 
a.1) em atendimento ao art. 209, § 4º, do Regimento Interno do TCU, o mesmo deverá justificar a omissão no dever de prestar contas, pois a apresentação posterior das contas, sem justificativa para a falta, não elidirá a respectiva irregularidade, podendo o débito ser afastado caso a documentação comprobatória das despesas esteja de acordo com as normas legais e regulamentares e demonstre a boa e regular aplicação dos recursos, sem prejuízo de aplicação da multa prevista no inciso I do art. 268;
b) informar ao responsável que, caso venha a ser condenado pelo Tribunal, o débito ora apurado será acrescido de juros de mora, desde as datas da ocorrência até a data do recolhimento, nos termos do § 1º do art. 202 do RI/TCU.
c) esclarecer ao responsável, em obediência ao art. 12, inciso VI, da Resolução-TCU 170/2004, que o recolhimento tempestivo do débito somente saneará o processo caso seja reconhecida a sua boa-fé e não se constate outra irregularidade nas contas.
d) esclarecer ao responsável, em obediência ao art. 12, inciso VII, da Resolução-TCU 170/2004, que o não atendimento à citação implicará revelia, para todos os efeitos, dando-se prosseguimento ao processo.
4.2.	Audiência (peça 56, p. 5-6) :
realizar a AUDIÊNCIA do responsável Ivaldo Ferreira Almeida (CPF XXX.820.993-XX) , ex-Prefeito Municipal de Mirinzal/MA (gestão 2009/2012) , com fundamento nos arts. 10, § 1º, e 12, incisos I e III, da Lei 8.443/1992, c/c o art. 202, incisos I e III, do RI/TCU, para que, no prazo de quinze dias, ele possa apresentar razões de justificativa em relação às seguintes ocorrências:
i. O responsável Ivaldo Ferreira Almeida não transmitiu a competente e suficiente documentação para que seu sucessor apresentasse tempestivamente prestação de contas dos recursos que lhe foram confiados, quando à frente da Prefeitura Municipal de Mirinzal/MA, à conta do Programa Nacional de Apoio ao Transporte Escolar relativo aos exercícios de 2011 e 2012 (PNATE/2011 e PNATE/2012) ;
ii. Não foram disponibilizados documentos e informações pela Entidade Executora para o CACS-FUNDEB realizar acompanhamento e análise das contas do PNATE (PNATE/2011; PARECER Nº 429/2020/COATE/CGAME/DIRAE; peça 43, p. 10) ;
iii. Os veículos do transporte escolar não cumpriam requisitos de segurança exigidos pelo Código de Trânsito Brasileiro - CTB (PNATE/2012; PARECER Nº 430/2020/COATE/CGAME/DIRAE; peça 42, p. 10) ;
na mesma comunicação processual, oferecer ao Sr. Ivaldo Ferreira Almeida a oportunidade para que ele se manifeste acerca de todo o conteúdo das notas técnicas e dos pareceres relacionados ao PNATE/2011 e ao PNATE/2012 e enumerados a seguir:
iv. PARECER Nº 429/2020/COATE/CGAME/DIRAE (peça 43, p. 9-11) , que trata da execução física do PNATE/2011;
v. NOTA TÉCNICA Nº 1948561/2020/DAESP/COPRA/CGAPC/DIFIN (peça 43, p. 3-8) , que trata da análise financeira do PNATE/2011;
vi. PARECER Nº 430/2020/COATE/CGAME/DIRAE (peça 42, p. 9-11) , que trata da execução física do PNATE/2012;
vii. NOTA TÉCNICA Nº 1948637/2020/DAESP/COPRA/CGAPC/DIFIN (peça 42, p. 3-8) , que trata da análise financeira do PNATE/2012;
encaminhar cópia da presente instrução ao responsável, assim como cópia das peças 42 e 43 destes autos, a fim de subsidiar a apresentação de suas razões de justificativa;
esclarecer ao responsável, em obediência ao art. 12, § 3º, da Lei 8.443/1992, e ao art. 12, inciso VII, da Resolução TCU 170/2004, que o não atendimento à audiência implicará revelia, para todos os efeitos, dando-se prosseguimento ao processo.
5.	Por sua vez, a citação e a audiência do responsável foram levadas a cabo conforme mostrado nas tabelas a seguir:
5.1.	Citações:
	Comunicação: Ofício 2634/2017-TCU/SECEX-MG (peça 5) .
Data da Expedição: 9/11/2017.
Data da Ciência: 24/11/2017 (peça 6) .
Nome Recebedor: Higlad Maia Almeida (Doc. Ident. 117292299-4) .
Observação: Ofício enviado para o endereço do responsável que consta da base de dados dos sistemas corporativos do TCU (peça 3, p. 6) .
Fim do prazo para a defesa: 11/12/2017.

	Comunicação: Ofício 0192/2018-TCU/SECEX-MG (peça 10) .
Motivo da Devolução: Ausente (peça 14) .
Observação: Ofício enviado para o endereço do responsável que consta da base de dados dos sistemas corporativos do TCU (peça 8, p. 6) .

	Comunicação: Ofício 0577/2018-TCU/SECEX-MG (peça 15) .
Motivo da Devolução: Ausente (peça 17) .
Observação: Ofício enviado para o endereço do responsável que consta da base de dados da Receita Federal custodiada pelo TCU (peças 12 e 13) .

	Comunicação: Ofício 1038/2018-TCU/SECEX-MG (peça 18) .
Motivo da Devolução: Ausente (peça 21) .
Observação: Ofício enviado para o endereço do responsável que consta da base de dados da Receita Federal custodiada pelo TCU (peças 12 e 13) .

	Comunicação: Ofício 1453/2018-TCU/SECEX-MG (peça 25) .
Data da Expedição: 11/6/2018.
Data da Ciência: 5/7/2018 (peça 30) .
Nome Recebedor: Ivaldo Ferreira Almeida (CPF XXX.820.993-XX) , o próprio responsável.
Observação: Ofício enviado para o endereço do responsável que consta do processo TC Processo 027.435/2017-2 (peça 24) .
Fim do prazo para a defesa: 20/7/2018.

	Comunicação: Ofício 1452/2018-TCU/SECEX-MG (peça 26) .
Data da Expedição: 11/6/2018.
Data da Ciência: 5/7/2018 (peça 31) .
Nome Recebedor: Ivaldo Ferreira Almeida (CPF XXX.820.993-XX) , o próprio responsável.
Observação: Ofício enviado para o endereço do responsável que consta da base de dados dos sistemas corporativos do TCU (peça 24) .
Fim do prazo para a defesa: 20/7/2018.

	Comunicação: Ofício 1451/2018-TCU/SECEX-MG (peça 27) .
Data da Expedição: 11/6/2018.
Data da Ciência: 5/7/2018 (peça 32) .
Nome Recebedor: Ivaldo Ferreira Almeida (CPF XXX.820.993-XX) , o próprio responsável.
Observação: Ofício enviado para o endereço do responsável que consta da base de dados da Receita Federal custodiada pelo TCU (peça 24) .
Fim do prazo para a defesa: 20/7/2018.

5.2.	Audiências:
	Comunicação: OFÍCIO 1168/2021-TCU/Seproc (peça 60) .
Data da Expedição: 21/1/2021.
Data da Ciência: 11/2/2021 (peça 63) .
Nome Recebedor: Rayanne Santos Pires (CPF XXX.601.203-XX) .
Observação: Ofício enviado para o endereço do responsável que consta da base de dados da Justiça Eleitoral custodiada pelo TCU (peça 59) .
Fim do prazo para a defesa: 26/2/2021.

	Comunicação: OFÍCIO 1169/2021-TCU/Seproc (peça 61) .
Data da Expedição: 21/1/2021.
Data da Ciência: 11/2/2021 (peça 62) .
Nome Recebedor: Rayanne Santos Pires (CPF XXX.601.203-XX) .
Observação: Ofício enviado para o endereço do responsável que consta da base de dados da Receita Federal custodiada pelo TCU (peça 59) .
Fim do prazo para a defesa: 26/2/2021.

6.	Entretanto, em que pese as comunicações de citação e audiência terem sido efetuadas de forma válida, conforme se evidenciou no item 5 acima, esgotou-se o prazo concedido ao responsável sem que fossem apresentadas as suas alegações de defesa e razões de justificativa, e tampouco foi recolhido o débito que lhe foi imputado. Por esse motivo, restou caracterizada a sua revelia, para todos os efeitos, dando-se prosseguimento ao processo, nos termos dispostos no art. 12, § 3º, da Lei 8.443/19921992 c/c o art. 202, § 8º, do RI/TCU.
EXAME TÉCNICO
Da Validade das Notificações:
7.	Preliminarmente, cumpre tecer breves considerações sobre a forma como são realizadas as comunicações processuais no TCU. A esse respeito, destacam-se o art. 179, do Regimento Interno do TCU (Resolução 155, de 4/12/2002) e o art. 4º, inciso III, § 1º, da Resolução TCU 170, de 30 de junho de 2004, in verbis:
Art. 179. A citação, a audiência ou a notificação, bem como a comunicação de diligência, farse-ão:
I - mediante ciência da parte, efetivada por servidor designado, por meio eletrônico, fac-símile, telegrama ou qualquer outra forma, desde que fique confirmada inequivocamente a entrega da comunicação ao destinatário;
II - mediante carta registrada, com aviso de recebimento que comprove a entrega no endereço do destinatário;
III - por edital publicado no Diário Oficial da União, quando o seu destinatário não for localizado (...) 
Art. 3º As comunicações serão dirigidas ao responsável, ou ao interessado, ou ao dirigente de órgão ou entidade, ou ao representante legal ou ao procurador constituído nos autos, com poderes expressos no mandato para esse fim, por meio de:
I - correio eletrônico, fac-símile ou telegrama;
II - servidor designado;
III - carta registrada, com aviso de recebimento;
IV - edital publicado no Diário Oficial da União, quando o seu destinatário não for localizado, nas hipóteses em que seja necessário o exercício de defesa.
Art. 4º. Consideram-se entregues as comunicações:
I - efetivadas conforme disposto nos incisos I e II do artigo anterior, mediante confirmação da ciência do destinatário;
II - realizadas na forma prevista no inciso III do artigo anterior, com o retorno do aviso de recebimento, entregue comprovadamente no endereço do destinatário;
III - na data de publicação do edital no Diário Oficial da União, quando realizadas na forma prevista no inciso IV do artigo anterior.
§ 1º O endereço do destinatário deverá ser previamente confirmado mediante consulta aos sistemas disponíveis ao Tribunal ou a outros meios de informação, a qual deverá ser juntada ao respectivo processo. (...) 
8.	Bem se vê, portanto, que a validade da citação via postal não depende de que o aviso de recebimento seja assinado pelo próprio destinatário da comunicação, o que dispensa, no caso em tela, a entrega do AR em "mãos próprias". A exigência da norma é no sentido de o Tribunal verificar se a correspondência foi entregue no endereço correto, residindo aqui a necessidade de certeza inequívoca.
9.	Não é outra a orientação da jurisprudência do TCU, conforme se verifica dos julgados a seguir transcritos:
São válidas as comunicações processuais entregues, mediante carta registrada, no endereço correto do responsável, não havendo necessidade de que o recebimento seja feito por ele próprio (Acórdão 3648/2013-TCU-Segunda Câmara, Relator Ministro José Jorge) ;
É prescindível a entrega pessoal das comunicações pelo TCU, razão pela qual não há necessidade de que o aviso de recebimento seja assinado pelo próprio destinatário. Entregandose a correspondência no endereço correto do destinatário, presume-se o recebimento da citação. (Acórdão 1019/2008-TCU-Plenário, Relator Ministro Benjamin Zymler) ;
As comunicações do TCU, inclusive as citações, deverão ser realizadas mediante Aviso de Recebimento - AR, via Empresa Brasileira de Correios e Telégrafos, bastando para sua validade que se demonstre que a correspondência foi entregue no endereço correto. (Acórdão 1526/2007-TCU-Plenário, Relator Ministro Aroldo Cedraz) .
10.	A validade do critério de comunicação processual do TCU foi referendada pelo Supremo Tribunal Federal, nos termos do julgamento do MS-AgR 25.816/DF, por meio do qual se afirmou a desnecessidade da ciência pessoal do interessado, entendendo-se suficiente a comprovação da entrega do "AR" no endereço do destinatário:
EMENTA: AGRAVO REGIMENTAL. MANDADO DE SEGURANÇA. DESNECESSIDADE DE INTIMAÇÃO PESSOAL DAS DECISÕES DO TRIBUNAL DE CONTAS DA UNIÃO. ART. 179 DO REGIMENTO INTERNO DO TCU. INTIMAÇÃO DO ATO IMPUGNADO POR CARTA REGISTRADA, INICIADO O PRAZO DO ART. 18 DA LEI nº 1.533/51 DA DATA CONSTANTE DO AVISO DE RECEBIMENTO. DECADÊNCIA RECONHECIDA. AGRAVO IMPROVIDO.
O envio de carta registrada com aviso de recebimento está expressamente enumerado entre os meios de comunicação de que dispõe o Tribunal de Contas da União para proceder às suas intimações.
O inciso II do art. 179 do Regimento Interno do TCU é claro ao exigir apenas a comprovação da entrega no endereço do destinatário, bastando o aviso de recebimento simples. 
11.	No caso vertente, a citação e a audiência do responsável se deram em forma válida e adequada, conforme se evidenciou no item 5 desta instrução.
Da Prescrição da Pretensão Punitiva:
12.	Vale ressaltar que a pretensão punitiva, conforme Acórdão 1441/2016-TCU-Plenário, Relator Ministro Benjamin Zymler, que uniformizou a jurisprudência acerca dessa questão, subordinase ao prazo geral de prescrição indicado no art. 205, do Código Civil, que é de dez anos, contado da data de ocorrência da irregularidade sancionada, nos termos do art. 189, do Código Civil, sendo este prazo interrompido pelo ato que ordenar a citação, a audiência ou a oitiva do responsável.
13.	No caso em exame, não ocorreu a prescrição em relação ao responsável Ivaldo Ferreira Almeida, uma vez que os prazos finais para a apresentação da prestação de contas venceram ambos em 30/4/2013 (peça 1, p. 74-75) , e os atos de ordenação das citações e da audiência ocorreram em 9/11/2017 (peça 4) , 26/1/2018 (peça 9) e 16/6/2020 (peça 39) .
Da Caracterização da Revelia:
14.	Por oportuno, salienta-se que, nos processos do TCU, a revelia não leva à presunção de que seriam verdadeiras todas as imputações levantadas contra os responsáveis, diferentemente do que ocorre no processo civil, em que a revelia do réu opera a presunção da verdade dos fatos narrados pelo autor. Dessa forma, a avaliação da responsabilidade do agente não pode prescindir da prova existente no processo ou para ele carreada.
15.	Ao não apresentar sua defesa, o responsável deixou de produzir prova da regular aplicação dos recursos sob sua responsabilidade, em afronta às normas que impõem aos gestores de recursos públicos a obrigação legal de, sempre que demandados pelos órgãos de controle, apresentar os documentos que demonstrem a correta utilização das verbas públicas, a exemplo do contido no art. 93, do DecretoLei 200/1967: "Quem quer que utilize dinheiros públicos terá de justificar seu bom e regular emprego na conformidade das leis, regulamentos e normas emanadas das autoridades administrativas competentes."
16.	Mesmo as alegações de defesa não sendo apresentadas, considerando o princípio da verdade real que rege esta Corte, procurou-se buscar, em manifestações do responsável na fase interna desta TCE, se havia algum argumento que pudesse ser aproveitado a seu favor.
17.	No entanto, o responsável não se manifestou na fase interna, não havendo, assim, nenhum argumento que possa vir a ser analisado e posteriormente servir para afastar as irregularidades apontadas.
18.	Em se tratando de processo em que a parte interessada não se manifestou acerca das irregularidades imputadas, não há elementos para que se possa efetivamente aferir e reconhecer a ocorrência de boa-fé na conduta do responsável, podendo este Tribunal, desde logo, proferir o julgamento de mérito pela irregularidade das contas, conforme os termos dos §§ 2º e 6º do art. 202 do Regimento Interno do TCU (Acórdão 2064/2011-TCU-Primeira Câmara, Relator Ministro Ubiratan Aguiar; Acórdão 6182/2011-TCU-Primeira Câmara, Relator Ministro Weber de Oliveira; Acórdão 4072/2010-TCU-Primeira Câmara, Relator Ministro Valmir Campelo; Acórdão 1189/2009-TCU-Primeira Câmara, Relator Ministro Marcos Bemquerer; e Acórdão 731/2008-TCU-Plenário, Relator Ministro Aroldo Cedraz) .
19.	Em consulta aos sistemas corporativos do instaurador (por exemplo: SICONV, SIGPC etc.) , feita em 23/3/2021, verifica-se que o responsável também não apresentou novos documentos junto ao instaurador (peça 65) .
20.	De toda sorte, em homenagem ao princípio da verdade material e em função da análise dos do PARECER Nº 429/2020/COATE/CGAME/DIRAE (peça 43, p. 9-11) , que trata da execução física do PNATE/2011; da NOTA TÉCNICA Nº 1948561/2020/DAESP/COPRA/CGAPC/DIFIN (peça 43, p. 3-8) , que trata da análise financeira do PNATE/2011; do PARECER Nº 430/2020/COATE-CGAME/DIRAE (peça 42, p. 9-11) , que trata da execução física do PNATE/2012; e da NOTA TÉCNICA Nº 1948637/2020/DAESP/COPRA/CGAPC/DIFIN (peça 42, p. 3-8) , que trata da análise financeira do PNATE/2012, pode-se concluir pelo afastamento do débito e das irregularidades objeto da citação enviada ao responsável, posto que as irregularidades identificadas pelo FNDE não evidenciaram prejuízo ao erário, de tal forma que aquela Autarquia se manifestou pela suficiência da documentação apresentada para fins de aprovação das contas, tanto para o PNATE/2011, quanto para o PNATE/2012.
21.	Por sua vez, especificamente quanto ao PNATE/2011, vale a pena informar que o CACS emitiu parecer pela aprovação das contas, atestando a regularidade da aplicação dos recursos no objeto do programa (peça 43, p. 7) . Por oportuno, cabe mencionar que o CACS consignou ressalva às contas relativamente à "não foram disponibilização de documentos e informações pela Entidade Executora para o CACS-FUNDEB realizar acompanhamento e análise das contas do PNATE/2011", conforme constou do PARECER Nº 429/2020/COATE/CGAME/DIRAE (peça 43, p. 10) . Entretanto, como as contas do PNATE/2011 foram aprovadas pelo CACS, e os documentos técnicos do FNDE concluíram pela suficiência da documentação enviada a título de prestação de contas, bem como que não houve dano ao erário, pode-se desconsiderar a caracterização inicial do débito.
22.	Por seu turno, quanto ao PNATE/2012, no que tange à irregularidade "os veículos do transporte escolar não cumpriam requisitos de segurança exigidos pelo Código de Trânsito Brasileiro - CTB", deve-se ressaltar que o fato de haver falhas no cumprimento da legislação de trânsito não acarreta automaticamente a impugnação do valor total repassado, como se o serviço não tivesse sido prestado.
23.	Nesse particular, verificou-se, nos autos do TC Processo 036.790/2018-4, que o MP/TCU, em manifestação acolhida pelo Relator, traz essa ponderação, ressaltando que a condenação pelo valor total só teria lugar se restasse provado nos autos que o serviço foi executado em condições de extrema precariedade, colocando em risco a integridade física dos estudantes, conforme se pode observar do excerto do Despacho do Exmo. Ministro-Substituto Weder de Oliveira, em 1/3/2021 transcrito a seguir, in verbis (peça 56 do TC Processo 036.790/2018-4, p. 4-5) :
Consideramos de elevada gravidade o emprego de veículos inadequados para o transporte de alunos, o que deve ser reprimido pela Corte de Contas, com a devida sanção. Porém, não podemos considerar que tal ocorrência constitua inexoravelmente débito. Com as merecidas vênias, infração a dispositivos do Código de Trânsito Brasileiro não implica necessariamente a ocorrência de prejuízo, convindo lembrar que há no aludido Código até mesmo gradação de infrações.
É certo que há situações extremas, a exemplo de transporte de alunos em caminhões de carga, porém os registros relativos ao caso concreto não amparam, a nosso ver, a tese do débito.
Ao examinar os elementos dos autos, observamos que a ocorrência em tela foi registrada em Relatório de Fiscalização da CGU (peça 5) , que traz infrações importantes, mas não suficientes para descaracterizar a prestação do serviço. Ademais, convém sopesar que as ocorrências dizem respeito a alguns veículos ou alguns equipamentos ou, no pior dos casos, à maioria dos veículos, não representando, assim, a totalidade da frota, o que torna mais difícil impugnar toda a execução do serviço. (...) (grifos acrescidos) 
24.	Por conseguinte, considerando que o CACS emitiu parecer pela aprovação das contas do PNATE/2012, atestando a regularidade da aplicação dos recursos no objeto do programa (peça 42, p. 7) , como também que os documentos técnicos do FNDE concluíram pela suficiência da documentação enviada a título de prestação de contas, no sentido de que não houve dano ao erário, também se pode desconsiderar tal irregularidade e afastar o débito inicialmente apurado.
25.	Observa-se, ainda, que a presente tomada de contas especial foi originalmente instaurada em razão da omissão no dever de prestar contas dos recursos do PNATE/2011 e do PNATE/2012. Verifica-se que a prestação de contas extemporânea foi apresentada, para ambos os programas, em 27/7/2017, pelo Senhor Jadilson dos Santos Coelho, Prefeito à época (peça 42, p. 5; peça 43, p. 5) , portanto, antes do ato que ordenou a primeira citação, em 9/11/2017 (peça 4) .
26.	Neste caso em particular, a jurisprudência do Tribunal é pacífica no sentido de que a citação figura como marco temporal a partir do qual a apresentação da prestação de contas não descaracteriza a omissão (Acórdão 162/2019-TCU-Primeira Câmara, Relator: Ministro Bruno Dantas; Acórdão 4816/2017-TCU-Segunda Câmara, Relatora: Ministra Ana Arraes) , assim como esta Corte entende que a apresentação da prestação de contas até o momento anterior ao da citação configura intempestividade no dever de prestar contas e deve ser considerada falha formal, hipótese que, aliada à demonstração da adequada e integral aplicação dos recursos repassados, pode conduzir ao julgamento das contas pela regularidade com ressalvas (Acórdão 1427/2019-TCU-Plenário, Relator: Ministro Benjamin Zymler) , caso não se verifique outra irregularidade grave que possa ensejar ao menos a aplicação de multa.
27.	Por outro lado, como o Sr. Ivaldo Ferreira Almeida não compareceu aos autos, mesmo tendo sido validamente ouvido em audiência, cabe aqui analisar se ainda permanecem ou não as irregularidades que foram objeto da aludida audiência determinada pelo Relator por intermédio da peça 39, quais sejam (vide subitem 4.2 desta instrução) :
O responsável Ivaldo Ferreira Almeida não transmitiu a competente e suficiente documentação para que seu sucessor apresentasse tempestivamente prestação de contas dos recursos que lhe foram confiados, quando à frente da Prefeitura Municipal de Mirinzal/MA, à conta do Programa Nacional de Apoio ao Transporte Escolar relativo aos exercícios de 2011 e 2012 (PNATE/2011 e PNATE/2012) ;
Não foram disponibilizados documentos e informações pela Entidade Executora para o CACS-FUNDEB realizar acompanhamento e análise das contas do PNATE (PNATE/2011; PARECER Nº 429/2020/COATE/CGAME/DIRAE; peça 43, p. 10) ;
Os veículos do transporte escolar não cumpriam requisitos de segurança exigidos pelo Código de Trânsito Brasileiro - CTB (PNATE/2012; PARECER Nº 430/2020/COATE/CGAME/DIRAE; peça 42, p. 10) .
28.	Em primeiro lugar, cabe destacar que, como restou descaracterizada a irregularidade consistente na omissão da prestação de contas de ambos os programas PNATE/2011 e PNATE/2012, a qual, como se viu, pode ser reputada apenas como intempestividade no dever de prestar contas e, portanto, considerada como mera falha formal, pode-se afastar a irregularidade constante da alínea "a" do item 27 desta instrução, afastando, assim, a aplicação de eventual multa.
29.	Ademais, considerando que o CACS emitiu parecer pela aprovação das contas relativas a PNATE/2011 e ao PNATE/2012, atestando a regularidade da aplicação dos recursos no objeto do programa (peça 43, p. 7; peça 42, p. 7) , e que os documentos técnicos do FNDE concluíram pela suficiência da documentação enviada a título de prestação de contas, no sentido de que não houve dano ao erário, também se podem desconsiderar as irregularidades constantes das alíneas "b" e "c" do item 27 desta instrução, conforme análises feitas anteriormente nesta instrução, e afastar a aplicação de eventual multa.
30.	Dessa forma, o responsável Ivaldo Ferreira Almeida deve ser considerado revel, para todos os efeitos, dando-se prosseguimento ao processo, nos termos do art. 12, § 3º, da Lei 8.443/19921992 c/c o art. 202, § 8º, do RI/TCU, devendo esta Corte julgar as suas contas regulares com ressalva, dando-lhe quitação.
Outros Aspectos Processuais Importantes:
31.	Salienta-se que está clara a competência deste Tribunal para julgar este processo, pois se trata de recursos federais repassados pelo FNDE à conta do PNATE/2011 e do PNATE/2012 sob a responsabilidade do Sr. Ivaldo Ferreira Almeida. Outrossim, não restou caracterizada nenhuma nulidade processual oriunda da inobservância de formalidades que acarretassem prejuízo processual ao responsável ou ao interesse público (art. 171 do RI/TCU) . Também foram atendidos os pressupostos de constituição e desenvolvimento válido e regular desta tomada de contas especial (art. 71, inciso II, da Constituição Federal, art. 8°, caput, da Lei 8.443/1992, art. 84 do Decreto-Lei 200/1967 e art. 5°, caput, parágrafo único e incisos I a IV, da IN/TCU 71/2012, modificada pela IN/TCU 76/2016) .
32.	Verifica-se que não houve o transcurso de mais de dez anos desde os fatos geradores da dívida sem que tenha havido a notificação do responsável pela autoridade administrativa federal competente (art. 6º, inciso II, c/c art. 19, da IN/TCU 71/2012, modificada pela IN/TCU 76/2016) , uma vez que os recursos foram transferidos em 2011 e 2012 (peça 1, p. 74-75) , as omissões nas duas prestações de contas se concretizaram em 30/4/2013 (peça 1, p. 74-75) , e o responsável foi notificado sobre as irregularidades pelo FNDE por meio dos ofícios constantes da peça 1 (p. 62 e 69) , ambos recebidos em 13/9/2013, conforme atestam os AR's correspondentes (peça 1, p. 63 e 70) .
33.	Também se verifica que o valor original do débito é igual a R$ 110.489,58 (peça 1, p. 76) , superior, portanto, a R$ 100.000,00, na forma estabelecida conforme os arts. 6º, inciso I, e 19, da IN/TCU 71/2012, modificada pela IN/TCU 76/2016.
34.	A propósito, registra-se que, em atendimento ao item 9.4, do Acórdão 1772/2017-TCU-Plenário (Relator Ministro-Substituto Augusto Sherman Cavalcanti) , foi efetuada pesquisa no sistema processual do TCU, e não foram encontradas tomadas de contas especiais em tramitação com débitos imputáveis ao responsável com valores inferiores ao fixado no art. 6º, inciso I, da Instrução Normativa TCU 71/2012, a fim de que seja observado o disposto no art. 6º, § 1º, da mesma norma.
35.	Por oportuno, nota-se que houve a devida formulação da imputação das irregularidades ao responsável, como também a descrição das mesmas no expediente de citação e de audiência, com base na individualização das suas condutas, como já foi detalhado no item 4 desta instrução.
36.	Por fim, ressalta-se que foi viabilizado o exercício do contraditório em sua dimensão substancial, conforme se evidenciou no item 5 desta instrução, atendendo ao art. 5º, inciso LV, da Constituição Federal c/c o art. 12, incisos I e II da Lei 8.443/1992.
CONCLUSÃO
37.	Como se verificou na seção "EXAME TÉCNICO" anterior, restou evidenciada a competência do TCU para julgar o presente processo, pois se trata de recursos federais que foram repassados pelo FNDE à conta do PNATE/2011 e do PNATE/2012 sob a responsabilidade do Sr. Ivaldo Ferreira Almeida.
38.	Além disso, restaram demonstrados: (i) a viabilidade do exercício do contraditório em sua dimensão substancial e a regularidade na abertura do contraditório e o exercício da ampla defesa (art. 5º, inciso LV, da Constituição Federal c/c o art. 12, incisos I e II da Lei 8.443/1992) ; (ii) a suficiência dos elementos probatórios indispensáveis à formação do juízo quanto à ocorrência do dano ao erário ocasionado por atos ilícitos e a vinculação destes com as condutas do responsável arrolado no polo passivo deste processo (art. 5º, caput, parágrafo único e incisos I, II e IV, da IN TCU 71/2012) ; e (iii) a ausência de nulidades processuais oriundas da inobservância de formalidades que acarretem prejuízo processual ao responsável ou ao interesse público (art. 171 do RI/TCU) . Portanto, estão presentes todos os pressupostos necessários para a formação do juízo de mérito das presentes contas.
39.	Por sua vez, na seção "EXAME TÉCNICO", restou comprovado que as irregularidades que motivaram a audiência e a citação, assim como os débitos correspondentes a esta última comunicação, restaram afastados, sobretudo em função do conteúdo dos documentos técnicos acostados aos autos pelo FNDE (peças 42 e 43) , analisado em conjunto e em confronto com outros elementos comprobatórios constantes dos autos.
40.	Destarte, ante todo o exposto, entende-se que esta Corte deve julgar as contas do responsável Ivaldo Ferreira Almeida regulares com ressalva, com fulcro nos arts. 1º, inciso I, 16, inciso II, 18 e 23, inciso II, da Lei 8.443/1992, c/c os arts. 1º, inciso I, 208 e 214, inciso II, do Regimento Interno do TCU, dando-lhe quitação.
PROPOSTA DE ENCAMINHAMENTO
41.	Em face de todo o exposto, submetem-se os autos à consideração superior, propondo:
a) Considerar revel o responsável Ivaldo Ferreira Almeida (CPF XXX.820.993-XX) , ex-prefeito Municipal de Mirinzal/MA (gestão 2009/2012) , para todos os efeitos, dando-se prosseguimento a este processo relativo aos recursos do PNATE/2011 e do PNATE/2012, nos termos dispostos no art. 12, § 3º, da Lei 8.443/1992 c/c o art. 202, § 8º, do RI/TCU;
b) Julgar regulares com ressalva as contas do Sr. Ivaldo Ferreira Almeida, relativamente ao PNATE/2011 e ao PNATE/2012, dando-lhe quitação, com fulcro nos arts. 1º, inciso I, 16, inciso II, 18 e 23, inciso II, da Lei 8.443/1992, c/c os arts. 1º, inciso I, 208 e 214, inciso II, do Regimento Interno do TCU;
c) Encaminhar cópia do Acordão que vier a ser prolatado por este Tribunal, acompanhado do Relatório e do Voto que o fundamentarem, ao Sr. Antônio Silva Santos e ao FNDE;
	d) Arquivar o presente processo."
É o Relatório.

não há.

Procurador Sergio Ricardo Costa Caribé.

TOMADA DE CONTAS ESPECIAL. FNDE. OMISSÃO DA PRESTAÇÃO DE CONTAS DOS RECURSOS REPASSADOS AO MUNICÍPIO DE MIRINZAL/MA EM VIRTUDE DO PROGRAMA NACIONAL DE TRANSPORTE ESCOLAR (PNATE), NOS EXERCÍCIOS DE 2011 E 2012 (PNATE/2011 E PNATE/2012). CITAÇÃO E AUDIÊNCIA. REVELIA. PRESTAÇÃO DE CONTAS PARA OS PROGRAMAS APRESENTADAS ANTES DO ATO QUE ORDENOU A CITAÇÃO. CONTAS REGULARES COM RESSALVAS.

TOMADA DE CONTAS ESPECIAL (TCE)

Secretaria de Controle Externo de Tomada de Contas Especial (SecexTCE).

Cuidam os autos de Tomada de Contas Especial instaurada pelo FNDE, em desfavor do Sr. Ivaldo Ferreira Almeida (CPF 406.820.993-68) , ex-Prefeito de Mirinzal/MA (gestão 2009/2012) , em face da omissão da prestação de contas dos recursos repassados ao referido Município em virtude do Programa Nacional de Transporte Escolar (PNATE) , nos exercícios de 2011 e 2012 (PNATE/2011 e PNATE/2012) .
Para a execução do Programa Pnate, exercícios de 2011 e 2012, o FNDE repassou, ao Município de Mirinzal/MA, o montante, em valores históricos, de R$ 104.730,59 (peça 1, p. 74-75) .
Os prazos finais para a apresentação da prestação de contas venceram ambos em 30/4/2013 (peça 1, p. 74-75) .
No âmbito deste Tribunal, promoveu-se oportuna e percuciente instrução técnica dos presentes autos, inclusive com a realização de citações e audiência do ex-prefeito por sua omissão no dever de prestar contas e por não ter disponibilizado a seu sucessor a documentação suficiente para a devida prestação de contas (peças 8, 9, 56 a 58 e 64) .
Em sua derradeira instrução, a Secretaria de Controle Externo de Tomada de Contas Especial (SecexTCE) propõe (peças 66-68) - com a chancela do Parquet especializado (peça 69) - julgar regulares com ressalva as contas do Sr. Ivaldo Ferreira Almeida, com base no art. 16, inciso II, da Lei 8.443/1992, dando-lhe quitação.
Endosso o referido encaminhamento, incorporando a respectiva análise às minhas razões de decidir.
Observo que, embora regularmente notificado quanto às citações e às audiências promovidas (peças 30-32 e 62-63) , o responsável permaneceu silente, devendo ser considerado revel, nos termos do art. 12, § 3º, da Lei 8.443/1992.
De toda sorte, em homenagem ao princípio da verdade material e em função do conteúdo dos documentos técnicos acostados aos autos pelo FNDE  (peças 42 e 43) , em resposta à diligência por mim autorizada (peça 39) , e da manifestação do Conselho de Acompanhamento e Controle Social (CACS) , pela aprovação das contas relativas a PNATE/2011 e ao PNATE/2012, atestando a regularidade da aplicação dos recursos no objeto do programa (peça 43, p. 7; peça 42, p. 7) , conclui-se pelo afastamento do débito e das irregularidades objeto da citação enviada ao responsável, posto que as irregularidades identificadas pelo FNDE não evidenciaram prejuízo ao erário, de tal forma que aquela Autarquia se manifestou pela suficiência da documentação apresentada para fins de aprovação das contas, tanto para o PNATE/2011, quanto para o PNATE/2012.
Além disso, verifica-se que a prestação de contas extemporânea foi apresentada, para ambos os programas, em 27/7/2017 (peça 42, p. 5; peça 43, p. 5) , portanto, antes do ato que ordenou a primeira citação, em 9/11/2017 (peça 4) (peça 66, p. 12) . De fato, de acordo com as notas técnicas do FNDE, a documentação a título de prestação de contas dos recursos do Pnate/2011 e Pnate/2012 teria sido encaminhada por meio do Sistema de Gestão de Prestação de Contas (SiGPC) , em 27/07/2017 (peças 42, p. 5; e 43, p. 5; 45, p. 2; e 47, p. 2) , antes, pois, das primeiras iniciativas de citação do responsável neste processo, ocorridas no final de 2017 e início de 2018 (peças 3 a 9) .
Destarte, entendo que as contas do Sr. Ivaldo Ferreira Almeida devem ser julgadas regulares com ressalva, com fulcro nos arts. 1º, inciso I, 16, inciso II, 18 e 23, inciso II, da Lei 8.443/1992, c/c os arts. 1º, inciso I, 208 e 214, inciso II, do Regimento Interno do TCU, dando-lhe quitação.
Ante o exposto, manifesto-me por que o Tribunal aprove o acórdão que ora submeto à deliberação deste Colegiado.
TCU, Sala das Sessões, em 20 de julho de 2021.
AUGUSTO SHERMAN CAVALCANTI 
Relator